臺灣臺南地方法院交通事件裁定　　　　 93年度交聲字第589號
移
受 處分 人
即 異議 人　甲○○
上列受處分人因違反道路交通管理處罰條例案件，對於交通部公
路總局嘉義區監理所麻豆監理站於民國九十三年十月二十九日所
為之裁決處分（處分案號：麻監裁罰字第裁75-M00000000號）聲
明異議，本院裁定如下：
    主  文
異議駁回。
    理  由
一、聲明異議意旨略以：受處分人即異議人甲○○於民國九十三
    年八月二十八日晚間九時四十分許，騎乘車牌號碼Ｊ二五－
    一Ｏ七號重型機車，沿臺南縣玉井鄉○○村○○○○○路外
    側車道由北往南方向行駛，行經該路段三四‧五公里處時，
    適有買子雄於稍早騎乘車牌號碼ＣＥ六－三二Ｏ號重機車行
    經該處時，因不明原因致機車失控而人車倒地，並受傷躺在
    該處南向外側車道上，致異議人撞及被害人買子雄肇事。然
    該事故係被害人因不明原因人、車失控倒地且無警示措施，
    致異議人煞停不及而撞及。另被害人倒地時是否已死亡，且
    其死亡之結果係否異議人肇事所造成，凡此攸關異議人違規
    肇事致人死亡情節，原裁決機關即交通部公路總局嘉義區監
    理所麻豆監理站未悉查審認，亦未待司法機關裁判處刑，竟
    率然依道路交通管理處罰條例第六十一條第一項第四款之規
    定，裁處異議人吊銷駕駛執照，並一年內禁考，即有不當，
    是異議人不服該裁處，乃提起本件聲明異議云云。
二、按汽車駕駛人，駕駛汽車違反道路交通安全規則，因而肇事
    致人死亡者，吊銷其駕駛執照，道路交通管理處罰條例第六
    十一條第一項第四款定有明文。次按行車速度，依標誌或標
    線之規定；行經因雨霧致視線不清時，應減速慢行，作隨時
    停車之準備；汽車行駛時，駕駛人應注意車前狀況，並隨時
    採取必要之安全措施；道路交通安全規則第九十三條第一項
    第二款及第九十四條第三項亦分別規定甚明。
三、經查：
（一）本件受處分人即異議人甲○○領有重型機車駕駛執照，於
      九十三年八月二十八日晚上九時四十分許，騎乘車牌號碼
      Ｊ二五－一Ｏ七號重型機車，沿臺南縣玉井鄉○○村○○
      ○○○路由北往南方向行駛，行經該路三四‧五公里處時
      ，撞及稍早騎乘車牌號碼ＣＥ六－三二Ｏ號重型機車行經
      該處時，因不明原因致機車失控而人車倒地，並受傷躺在
      該處南向外側車道上未考領合格駕駛執照之買子雄，並造
      成買子雄受有「頭部外傷」等傷害，經送醫急救，仍延至
      九十三年八月二十八日晚上九時四十五分不治死亡等事實
      ，有臺南縣警察局南縣警交字第Ｍ00000000號舉
      發違反道路交通管理事件通知單一紙附卷可參，且異議人
      於本件刑事案件之警詢、偵訊及該案件審理時均不否認有
      超速及未注意車前狀況之情事，並有道路交通事故現場圖
      、調查報告表（一）（二）、交通事故現場蒐證照片二十
      幀、台灣台南地方法院檢察署相驗屍體證明書、驗斷書、
      勘驗筆錄等附於該刑事案件卷宗內可稽。是此部分之事實
      ，堪信為真。
（二）異議人雖辯稱：本件被害人死亡原因，或因先前跌倒所造
      成云云。然證人即到場處理員警姜文進於該件刑事案件偵
      查時證稱：伊到場時，見被害人買子雄倒在機車旁，口吐
      鮮血，被告（即本件之異議人）則倒在距離約二十公尺處
      ，當時被害人買子雄並沒有戴安全帽，二頂安全帽都放在
      機車置物箱內，身上看起來很整齊，是『仰躺』著，當時
      有下雨等語。是被害人買子雄於本件事故發生時，頭部並
      無戴安全帽，且於事故後係『仰躺』乙節，堪予認定。又
      鑑定人即法醫師朱嘉生於該案件審理時到庭具結證稱：被
      害人除了頭部外傷，其他的傷應不致於致死，即從實際相
      驗被害人屍體的結果，可以判定是被害人的頭部遭鈍物撞
      擊而造成顱內出血，因而造成被害人死亡，並『除了頭部
      以外，沒有看到被害人身體有遭輾壓或撞擊的痕跡』，因
      身體都是擦挫傷，沒有明顯遭輾壓的痕跡，復依據救護紀
      錄所載，被害人血壓是一九○、一五○，通常是因頭部受
      重創、腦出血所造成身體反應，因而產生異常血壓升高，
      會造成深度昏迷，至於被害人是否已因昏迷而不省人事，
      而遭被告機車撞擊，這不是我能回答的，且被害人是否能
      於倒地後自行離開，因涉及到身體疼痛等因素，所以伊無
      法肯定被害人是否除頭部外傷外，能否自行起身，又如機
      車以七十公里的速度撞及被害人頭部時，應該會造成身體
      的擦傷，但是否會造成臉部的擦傷，這不一定，因要視具
      體的情形才能判斷，且被害人雙眼瘀青、兩耳有血塊，是
      因頭部遭撞擊產生的現象，因雙眼及兩耳是對稱的，並伊
      有摸被害人腹部，並沒有骨折，亦無腫塊，應該是沒有出
      血，但因未為解剖，故無法百分之百確定，且伊看被害人
      腹部並無明顯被壓過的痕跡，而被害人頭顱並沒有破裂，
      只有血腫，是骨頭與頭皮間之血腫，另所謂鈍物，只要不
      尖銳的就是鈍物，地面或是車輛亦屬於鈍物撞擊的範圍，
      而就本件係何種鈍物造成被害人頭部之傷害，是很難判斷
      等語。復依台灣台南地方法院檢察署九十四年一月二十六
      日南檢惟字第五三六八號函附之法醫師報告書：「被害人
      死亡原因為『頭部外傷、疑顱內出血』，外傷之主要部位
      為頂部１０Ⅹ１３公分血腫，兩眼呈淤漬血塊遺跡。被害
      人其他身體部分：『背部左肩甲骨下線６Ⅹ６公分、右肩
      甲骨內緣５Ⅹ１２公分瘀青、左手肘外側１Ⅹ３、１Ⅹ５
      擦撞傷、右腳０‧５Ⅹ３、１Ⅹ４公分之擦傷、左腳並有
      小擦傷』，以上之傷害應不足以導致死亡。該致死原因（
      頭部外傷）有可能是被害人騎乘機車倒地時，頭部撞擊地
      面所致，但『倒栽蔥』頂部血腫機會不大。亦有可能是機
      車行進間撞擊頭部所致」等情，此有前開函暨所附法醫師
      報告書一份附於該案刑事卷宗內足憑。準此，被害人死亡
      之原因為『頭部外傷』，外傷之主要部位為『頭頂部１０
      Ⅹ１３公分血腫』，並被害人頭部係遭鈍物撞擊而造成顱
      內出血，導致被害人死亡，而其他身體部位所受傷害，均
      不足以導致被害人死亡，且『除頭部外，被害人身體其他
      部位並無遭輾壓或撞擊的痕跡』，因被害人身體均係擦挫
      傷，無明顯遭輾壓的痕跡等情甚明。且異議人於該件刑事
      案件中亦自承：伊騎乘機車行經該處時，『確有撞擊已倒
      躺在地之被害人』，但係撞到被害人身體何部位就不清楚
      了等語。綜上而論，可見被害人全身（除頭部外）並無遭
      輾壓或撞擊痕跡，在現場是仰躺且未載安全帽，且係因頭
      頂部遭鈍物撞擊，致顱內出血死亡，而其頭頂部血腫位置
      ，依仰躺姿勢係靠近「頭頂部後方」，即靠近「地面」位
      置（相驗卷第三十九頁之驗斷書附圖），與機車「前輪」
      撞擊之位置吻合。又被害人頭部血腫面積「１０Ⅹ１３公
      分」，略為長方之撞擊面，亦與機車「輪胎寬度」並無矛
      盾。另被害人頭頂部有血腫，但頭顱骨並未破裂，顯然撞
      擊力很大，才會造成頭皮血腫，並顱內出血，但頭顱骨未
      破裂，此與機車「輪胎」之軟性物質撞擊頭頂部，亦無矛
      盾。尤其被害人並未戴安全帽，若是硬物之地面撞擊，應
      非僅血腫。凡此均與法醫師報告書所稱：「該致死原因（
      頭部外傷），有可能是被害人騎乘機車倒地時，頭部撞擊
      地面所致，但『倒栽蔥』頂部血腫機會不大」之意見相符
      。
（三）其次，參諸人倒地時之「反射動作」，均會以手、腳部位
      支撐，以保護頭部及身體主要部位，而觀之卷附驗斷書記
      載，被害人因本件車禍事故確亦受有手、腳部位擦挫傷之
      傷害，已如前述；復觀之該案刑事卷宗內所附之道路交通
      事故現場圖，被害人機車失控倒地時，機車並造成長達十
      四‧五公尺之刮地痕，足見被害人係於機車『行駛中』，
      因不明原因失控而人車倒地，而依機車行駛時失控倒地之
      「物理作用力」，被害人亦應依機車行向（本件係向南）
      往前衝而倒地，是依此向前之衝力，被害人當無可能以『
      倒栽蔥』之方式，致頭頂部撞擊地面；且觀之被害人倒地
      之位置、與所騎乘機車之起刮點，相距長達有十多公尺之
      遠，是苟如被害人係以『倒栽蔥』之方式致頭部撞擊地面
      ，則依「運動力學原理」，其於『倒栽蔥』後身體倒地時
      ，身體應為南北向，即被害人身體與向南之衝力係呈平行
      ，而於身體倒地時即承受大部分之向南衝力，是應倒地在
      距機車失控倒地（即機車刮地痕起刮點）之不遠處，焉會
      倒地在距機車之起刮點有十多公尺之遠處？依上，足見被
      害人於機車失控倒地時，係身體側邊倒地，因「物理作用
      力」及「身體之翻滾」，始倒地在距所騎乘機車起刮點十
      多公尺遠處。綜據上述事證以觀，異議人於九十三年八月
      二十八日晚上九時四十分許，騎乘車牌號碼Ｊ二五─一○
      七號重機車，沿台南縣玉井鄉○○村○○○○○路由北往
      南方向行駛，行經該路三十四‧五公里處時，其所騎乘之
      機車係『撞擊已因不明原因倒地之被害人買子雄之頭頂部
      』，造成買子雄受有「頭部外傷（即頭頂部１０Ⅹ１３公
      分血腫）」等傷害，並因該頭部外傷造成顱內出血等情，
      應堪認定。從而，異議人辯稱：伊機車雖有撞到被害人，
      但係撞到何部位伊就不清楚，是被害人可能因先前摔倒時
      ，頭部撞擊地面，造成顱內出血而不治死亡，即被害人致
      死原因，可能是因自行跌倒所造成，不一定是伊機車撞擊
      所造成，是伊超速行駛、未注意車前狀況之違規行為與被
      害人死亡結果間，並無相當因果關係云云，應屬事後卸責
      之詞，不足採信。
（四）再者，本件經送請台灣省台南區車輛行車事故鑑定委員會
      鑑定結果：甲○○駕駛重機車，超速行駛，為肇事原因等
      情，有該委員會九十三年十月二十一日南鑑字第０九三五
      九０一六六八號函暨檢附之鑑定意見書一份附於刑事卷宗
      內可稽。至該鑑定結果雖認：被害人買子雄駕駛重機車，
      不明原因失控摔倒，無警示措施，為肇事主因等情，惟被
      害人買子雄因不明原因失控倒地後，於尚未及起身時、或
      係因身體疼痛及昏迷等因素，而未能自行起身離開時，遭
      被告機車撞擊，是客觀上顯然難以期待被害人於倒地處前
      ，有為設置「警示措施」使後方來車得以注意之能力，亦
      即依當時之客觀情事，顯然無法期待被害人為「警示措施
      」，故上開鑑定就此部分之鑑定意見顯不可採。又異議人
      前開所涉刑法第二百七十六條第一項之過失致死罪部分，
      並經本院於九十四年三月八日以九十三年交訴字第一七０
      號刑事判決判處異議人有期徒刑八月在案乙節，亦有前開
      刑事判決書一份在卷可憑，顯見異議人於上開時、地，騎
      乘重型機車，有行車速度，未依標誌或標線之規定；行經
      因雨霧致視線不清時，未予減速慢行，做隨時停車之準備
      及汽車行駛時，駕駛人未注意車前狀況，亦未隨時採取必
      要之安全措施，而違反道路交通安全規則因而肇事致人死
      亡之違規事實，應可認定。
（五）綜上所述，本件異議人於上述時、地，騎乘機車而違反行
      車速度及應注意車前狀況等上述道路交通安全規則之規定
      ，因而肇事致被害人買子雄死亡之事實，既堪認定，則移
      用前開道路交通管理處罰條例第六十一條第一項第四款、
      第六十七條第三項之規定，裁處異議人吊銷駕駛執照，並
      一年內禁考，於法即無不當，至本件異議經核為無理由，
      應予駁回。
四、據上論斷，應依道路交通案件處理辦法第十九條，裁定如主
    文。
中　　華　　民　　國　　94　　年　　4 　　月　　27　　日
　　　　　　　　　   　交通法庭法　官　鄭燕璘
以上正本證明與原本無異。
如不服本裁定應於送達後5日內向本院提出抗告狀。
      　　　　　　　　　　 　　書記官　陳金堂
中　　華　　民　　國　　94　　年　　4　　月　　 29　　日
